【裁判字號】    97,建,140
【裁判日期】    981028
【裁判案由】    給付工程款
【裁判全文】
臺灣臺北地方法院民事判決               97年度建字第140號
原      告  合聯營造股份有限公司
法定代理人  丁○○
訴訟代理人  吳宜財律師
複代理人    南雪貞律師
被      告  富麗昇建設股份有限公司
法定代理人  辛○○
訴訟代理人  陳國雄律師
複代理人    邱南嫣律師
            丙○○
上列當事人間請求給付工程款事件，本院於民國九十八年十月五
日辯論終結，判決如下：
    主    文
原告之訴及其假執行之聲請均駁回。
訴訟費用由原告負擔。
    事實及理由
甲、程序方面：
    本件兩造間營建工程合約第三十一條約定，雙方合意以本院
    為第一審管轄法院，依民事訴訟法第二十四條，本件自有管
    轄權。
乙、實體方面：
一、原告部分
（一）聲明：
    １被告應給付原告新臺幣（下同）六百六十萬元，及自起訴
      狀繕本送達被告之翌日起至清償日止，按週年利率百分之
      五計算之利息。
    ２願供擔保請准宣告假執行。
（二）原告起訴主張兩造於民國九十四年八月十八日訂立營建工
      程合約，約定由原告承攬被告位在臺北縣汐止市○○段南
      港子小段第三五地號土地上之『南港秘密花園』新建大樓
      工程（該建物後名為『香榭儷舍』社區），工程合約總價
      一億一千一百萬元（含營業稅），除因原約定工程變更設
      計或變更建材而導致追加減帳外，其餘價款皆按合約總價
      之金額結算，不辦理任何追加減帳，被告按照契約附件一
      營建工程階段付款明細表計價付款，每月計價付款二次，
      原告於每月五、二十日以書面詳載各該期之施工項目及完
      成程度送被告查驗，辦理計價，被告經查驗合格後，於每
      月十五、三十日按當期查驗後之應付款項，由被告約定之
      銀行撥款入原告銀行帳戶以現金給付；兩造並於同年九月
      七日簽立協議書，雙方同意改按協議書附表「階段進度付
      款明細表」請款、付款，各階段計價得依各該階段實際完
      成比例分次付款計價，每月請款二次，由銀行撥款現金百
      分之百入原告帳戶。原告業已完成協議書「階段進度付款
      明細表」第三一項「交屋完成二分之一」及第三二項「交
      屋全部完成」階段工程，依被告指示將全部六十七戶房屋
      直接交付客戶，客戶亦請求被告召開區分所有權人會議以
      成立管理委員會，惟被告僅給付至第三十項「使照取得」
      以前之工程款，拒不依約給付上述二項次工程款六百六十
      萬元，爰依兩造間營建工程合約第六條、協議書之約定，
      請求被告如數給付，並支付法定利息。
（三）對被告答辯之陳述：
    １兩造簽立之營建工程合約書附件一「階段進度付款明細表
      」依契約第三十條第一項約定，視為本約之一部分，與本
      約有相同之效力，兩造嗣後協議之「階段進度付款明細表
      」僅係變更原「階段進度付款明細表」內容，仍為就契約
      付款辦法所為之特別約定，關於付款義務被告應依「階段
      進度付款明細表」之約定為之。本件工程原告取得使用執
      照後，係依被告之指示直接將房屋交由各買受人即客戶點
      收，完成個人點交，瑕疵亦由客戶逕通知原告改善，契約
      已經雙方合意變更，現該等房屋均已點交予買受人，買受
      人亦已成立管理委員會以便點收共同使用部分，並無被告
      附表一至五所示未完成或應行修繕事項；至契約第七條為
      工程期限之約定，第二十四條為工程驗收與點交之約定，
      均非付款條件之約定，是否驗收合格與付款條件無關，「
      階段進度付款明細表」第三一、三二項並未以驗收合格為
      付款條件。
    ２關於被告所列附表一至五未施作、瑕疵修補費用部分，部
      分內容並非本件工程範圍，而附表五所載車道漏水情事，
      係因被告與鄰房『康詩丹郡』社區協議變更該社區中庭而
      拆除車道重行設計施作，方導致漏水。
    ３本件工程係因變更追加致工期延長，況契約第七條僅約定
      「達可驗收交屋狀況」即可謂為完工，並非必須驗收合格
      方可稱為完工，而本件原告已經完工並交屋，且已經修繕
      完畢客戶所指瑕疵部分，自得請求被告給付該階段工程款
      。
      兩造間工程契約所附估價標單業已載明不含二次施工，所
      附工程圖無任何二次施工之標示，兩造間工程契約內容亦
      未就二次施工之項目、期限為任何約定，締約時原告不知
      有二次施工情事，該部分所需工期自不在原契約約定之工
      程期限範圍內。
      又兩造間合約範圍不含水電消防工程，水電消防工程由被
      告自行負責，但聲請使用執照以前，必須由被告先取得水
      電、消防、五大管線竣工核准函文，函轉至承辦使用執照
      發放之單位，方能核發全部房屋之使用執照；本件係因被
      告負責之水電消防工程未能取得核准函文，致影響使用執
      照之取得，是段期間之延誤不可歸責於原告。
    ４兩造間契約第六條固有原告請款應經被告查驗之約定，但
      實際請款過程中，被告並未查驗計價，均於原告請款後，
      被告逕行付款，縱卻須經被告查驗，原告業已通知被告階
      段完成、請求付款，被告故意不查驗付款，亦係故意使條
      件不成就。
    ５否認於施作過程中造成鄰房『康詩丹郡』社區損壞，實則
      係本件房屋基地坐落處出入口狹隘且出入口土地多遭緊鄰
      之『康詩丹郡』社區占用，有礙工程之進行，兩造間工程
      契約第四條第十七項約定應由被告協助原告與社區協調准
      予使用，亦即被告有提供施工出入口供原告使用之義務責
      任，被告乃與『康詩丹郡』社區管理委員會簽訂土地使用
      協議書，開工前先行調整『康詩丹郡』社區之出入口，並
      於完工後回復原狀。
（四）證據：提出（原證一、五、隨卷外放）營建工程合約書暨
      階段進度付款明細表、估價標單、一般建築工程施工說明
      書、（原證二、三）協議書暨階段進度付款明細表、（原
      證四）臺北長春路郵局第六０八號存證信函暨住戶請求召
      開區分所有權人會議文、（九十八年七月一日、九月七日
      庭提）相片、（原證六）協議書，並聲請訊問證人即原告
      公司工地主任戊○○、工務經理庚○○、『康詩丹郡』社
      區管理委員會委員己○，及引用證人戊○○所提（本院卷
      第七八至一一三頁）室內點交清單、（本院卷第一一四至
      一二三頁）交屋驗收單、證人庚○○所提（本院卷第一二
      四頁）不計工期表。
二、被告部分
（一）聲明：原告之訴駁回。
      為假執行。
（二）被告則以：
    １所謂承攬契約指一方為他方完成一定之工作，他方俟工作
      完成給付報酬之契約，而兩造間營建工程合約第七條約定
      ：「工程期限：本工程應於主管機關完成放樣勘驗程序後
      正式開工，開工後二九五日曆天內須取得使用執照，並於
      取得使用執照後六十日曆天內完成本約所有工程，已達可
      驗收交屋狀態方謂完工，逾期則依本合約逾期罰款規定辦
      理」，第二十四條約定：「工程驗收暨點交：本工程於
      領取使用執照後六十天，乙方（即原告）應就全部完成工
      程先行檢視、整理檢修，俟準備妥善後向甲方（即被告）
      提出初次驗收申請；甲方應於收到乙方初次驗收申請書
      後十日內進行驗收手續；經甲方進行初驗如不合格，乙
      方應在初驗後二十日內改善完畢通知甲方進行複驗手續，
      甲方應於收到乙方複驗申請之日起七日複驗完畢，並告知
      乙方複驗結果；經甲方正式驗收合格無誤後，並簽認工
      程完工證明予乙方；驗收工程所需之工人、機具等概由
      乙方免費供給之，工程驗收時，驗收人員認為有開挖或拆
      除一部份工程以作檢驗必要時，乙方不得推託，並應於事
      後負責修復，乙方拒不修復者，甲方代為行之，所花費用
      由乙方負擔，從乙方應得之款項中扣抵之，如有不敷，應
      由乙方之應得款項中扣抵之，如仍有不足，應由乙方及其
      連帶保證人負責‧‧‧」，顯見依約應俟被告驗收合格、
      簽認完工證明予原告後，始完成驗收交屋階段。本件工程
      原告遲延完成使用執照取得階段之工程，後雖通知被告驗
      收，但被告初次驗收即發現有如附表一、三、四所示未施
      作之項目應減少給付，另有附表二、五所示項目未施作、
      應行修繕情事，未經驗收合格，致使被告另行僱工修繕、
      折讓，支出修繕費用一百六十一萬八千七百二十一元，未
      達契約驗收交屋階段，自不得請求被告給付「階段進度付
      款明細表」第三一、三二項階段工程款，被告支出之修繕
      費用亦得據以抵銷工程款債務。
    ２兩造間營建工程合約第二十五條約定：「逾期賠償：因可
      歸責乙方（即原告）之事由致未依照本合約規定之期限內
      領取使用執照、完工驗收或交屋者，乙方應按逾期之日數
      每逾一日償付甲方（即被告）合約總價千分之一作為懲罰
      金，此項懲罰金，甲方得在乙方未領工程款內扣款，如仍
      有不足，應由乙方及其連帶保證人負責，此項逾期之罰款
      以不超過合約總價百分之二十為限」，兩造間工程契約係
      以日曆天定工期，原告不得以星期例假日無法施工為由扣
      除工期；本件工程於九十四年十月二十八日申報放樣，依
      約應於九十五年八月十九日取得使用執照，實際取得使用
      執照為九十六年六月二十二日，扣除因變更設計停工期間
      （九十五年三月三十日起至六月二十一日止）八十三日，
      逾期二二四日，逾二百日，故原告應處以合約總價一億一
      千一百萬元百分之二十計算之懲罰金二千二百二十萬元，
      被告得自原告尚未領得之工程款中扣除，原告請求被告給
      付工程款，顯無理由。
      又本件工程應施作二次施工及其項目、內容，原告於締約
      時早已知悉，各階段工程亦早已為二次施工預為準備，合
      約第七條之工程期限已經計入二次施工之期間，不得據以
      延長工期，至估價標單所謂「不含二次工程」係指估價範
      圍不包括二次工程，非指原告施作範圍不含二次工程而得
      另計工期。
      另臺北縣政府審核使用執照流程，就泥作、土木等工程與
      消防水電工程採分頭併進，亦即原告承攬之工程與非原告
      承攬範圍之水電消防工程，係互不隸屬之雙軌作業、分頭
      併進，並不影響原告工程進度，而水電之申請均係於使用
      執照申領完成後方接續辦理，與工期無關。
      況兩造間工程合約第八條約定：「工程延期：如甲方（
      即被告）要求變更設計指示停工，或因可歸責甲方之其他
      因素，或因不可抗拒之因素，如罷工、封鎖、政府法令限
      制等其他不可預見之阻礙而影響完工期限時，完工期限可
      依實際影響天數經甲方書面同意後而順延；若乙方（即原
      告）未能於延誤工程之原因發生後十日內向甲方提出書面
      要求，視同放棄延展工期之權利；工程期間如遇颱風、
      地震、天災地變等人力不可抗拒因素，乙方應於該因素發
      生後七日內向甲方提出書面要求延展工期，甲方派員會同
      勘查認定，按實際需要工作時間延展工期」，是縱有因不
      可抗拒之因素影響完工工期，原告既未向被告提出書面要
      求順延工期，即放棄延展工期之權利，且本件工程期間僅
      於九十五年七月十四日有一颱風影響臺灣北部外，並無任
      何颱風影響工程施作。
    ３否認變更契約、指示原告直接與客戶點交驗收房屋，並未
      授權或指示原告逕與本件房地承購戶辦理交屋程序，客戶
      無驗收房屋之能力，承購戶亦無可能逕與無任何法律關係
      之原告辦理房屋點交，且與承購戶成立買賣契約者係被告
      ，被告無可能將契約履行責任風險交由原告處置，實務上
      亦無此交易實例。
    ４兩造間契約第六條亦約定：「付款辦法：甲方（即被告
      ）按照營建工程階段付款明細表計價付款（詳附件一）；
      甲方每月計價付款兩次，乙方（即原告）應於每月五、
      二十日以書面詳載各該期之施工項目及完成程度等，送請
      甲方查驗，辦理計價，甲方經查驗合格後，於每月十五、
      三十日按當期查驗後之應付款項，由甲方約定之銀行撥款
      入乙方銀行帳戶以現金給付‧‧‧」，可見雙方付款條件
      不僅依「階段進度付款明細表」，尚須由原告於每月五、
      二十日送被告查驗合格後方付款。
    ５另原告施工不慎致毀損鄰房『康詩丹郡』社區，經被告支
      出修繕、賠償費用二百四十五萬九千八百六十四元，依兩
      造間營建工程合約第十九條之約定，應由原告負責，被告
      亦得主張抵銷。
      至兩造間工程合約第四條第十七項之約定與第十九條之約
      定為二事，被告依約協助原告與鄰房『康詩丹郡』社區協
      調准予使用出入口，僅係有助於原告工程施作，並不因此
      減免原告損害鄰房之賠償責任等語，資為抗辯。
（三）證據：提出（被證一）勘驗次序表、（被證二）臺北縣政
      府九六汐使字第三九二號使用執照、（被證三）申請使用
      執照流程、（被證四）鄰房損壞明細表、相片、統一發票
      、收據、支票影本、應收帳款明細表、（被證五）中央氣
      象局颱風警報發布概況表、網頁列印，並聲請訊問證人即
      原告工地主任乙○○、水電工程包商甲○○。
三、原告主張之事實，業據提出營建工程合約書暨階段進度付款
    明細表、估價標單、一般建築工程施工說明書、協議書暨階
    段進度付款明細表、臺北長春路郵局第六０八號存證信函暨
    住戶請求召開區分所有權人會議文、相片、協議書，並引用
    證人即原告公司工地主任戊○○、工務經理庚○○、『康詩
    丹郡』社區管理委員會委員己○之證述及所提出之室內點交
    清單、交屋驗收單、不計工期表為證，上開證據之真正，除
    證人戊○○、庚○○之證述外，並為被告所不爭執，應堪信
    為真實，但原告之請求均為被告否認。
    被告所辯亦據提出勘驗次序表、臺北縣政府九六汐使字第三
    九二號使用執照、申請使用執照流程、鄰房損壞明細表、相
    片、統一發票、收據、支票影本、應收帳款明細表、中央氣
    象局颱風警報發布概況表、網頁列印，及引用證人即原告工
    地主任乙○○、水電工程包商甲○○之證述為憑，該等證據
    之真正，除（被證四）鄰房損壞明細表、相片、統一發票、
    收據、支票影本、應收帳款明細表及證人乙○○、甲○○證
    述之真正外，為原告所不爭執，亦堪信為真，但被告所辯均
    為原告否認。
四、茲分述如下：
（一）兩造不爭執之事實：
    １被告於九十四年間與康詩丹郡社區管理委員會訂立（原證
      六）協議書，約定：「茲為乙方（即被告）建築開發案，
      相鄰於甲方（即康詩丹郡社區管理委員會）建物施工事，
      雙方特以書面約明下述條款，俾資信守。第一條：開工前
      之調整，乙方同意於開工前完成下述事項，費用由乙方負
      擔。委請臺灣省土木技師公會鑑定甲方下列處所‧‧‧
      消防水池鐵門改變方向‧‧‧花檯柏樹日後移至甲方
      社區後山種植，車道哨亭暫時移置對向走道上方，車
      道地面暫時全部鋪設柏油路面，以維行車安全‧‧‧；第
      三條：完工後之調整，乙方應於取得建物使用執照後六十
      日內完成下述事項，其費用由乙方負擔。設置車道警哨
      ‧‧‧車道警哨邊界處，花台及車道廣場路線整體規劃
      之設施應予回復原狀或經雙方同意之設計規劃方案，中
      庭花園維護及社區各牆面清洗；第四條：景觀調整，雙方
      應於取得使用執照之前協調決定共同出入車道景觀設計方
      案（含車道警哨亭），並由乙方負責於取得使用執照前施
      作完畢，其費用由乙方負擔‧‧‧」。
    ２兩造於九十四年八月十八日訂立（原證一、隨卷外放）營
      建工程合約書，約定由原告承攬被告位在臺北縣汐止市○○段南港子小段第三五地號土地上之『南港秘密花園』新
      建大樓工程（該建物後名為『香榭儷舍』社區），但不含
      水電及消防。
      其中合約第四條第十七項約定：「工程管理：本基地遭
      『康詩丹郡』社區所占用之出入口，應由甲方（即被告）
      協助乙方（即原告）與社區協調准予使用」。
      第五條約定：「合約金額：本工程為總價承包，工程合約
      總價計一億一千一百萬元內含加值型營業稅（明細詳附件
      二工程標單），除因原約定工程變更設計或變更建材而導
      致追加減帳外，其餘價款皆按合約總價之金額結算」。
      第六條第一、二、六項約定：「付款辦法：甲方按照營
      建工程階段付款明細表計價付款（詳附件一）；甲方每
      月計價付款兩次，乙方應於每月五、二十日以書面詳載各
      該期之施工項目及完成程度等，送請甲方查驗，辦理計價
      ，甲方經查驗合格後，於每月十五、三十日按當期查驗後
      之應付款項，由甲方約定之銀行撥款入乙方銀行帳戶以現
      金給付；本工程不辦理任何追加減帳」。
      第七條約定：「工程期限：本工程應於主管機關完成放樣
      勘驗程序後正式開工，開工後二九五日曆天內須取得使用
      執照，並於取得使用執照後六十日曆天內完成本約所有工
      程，已達可驗收交屋狀態方謂完工，逾期則依本合約逾期
      罰款規定辦理」。
      第八條約定：「工程延期：如甲方要求變更設計指示停
      工，或因可歸責甲方之其他因素，或因不可抗拒之因素，
      如罷工、封鎖、政府法令限制等其他不可預見之阻礙而影
      響完工期限時，完工期限可依實際影響天數經甲方書面同
      意後而順延；若乙方未能於延誤工程之原因發生後十日內
      向甲方提出書面要求，視同放棄延展工期之權利；工程
      期間如遇颱風、地震、天災地變等人力不可抗拒因素，乙
      方應於該因素發生後七日內向甲方提出書面要求延展工期
      ，甲方派員會同勘查認定，按實際需要工作時間延展工期
      」。
      第十九條約定：「鄰房及公共設施：本工程基地毗鄰之
      鄰房，為避免日後施工期間造成龜裂損壞賠償等情事，乙
      方應於施工前向有關公會提出現況鑑定報告作為施工之參
      考，施工中倘有損壞賠償或需作損鄰鑑定及其他費用由乙
      方自行負責，並應負責修復賠償至取得和解書為止，乙方
      不得異議；本工程施工期間，乙方應隨時注意避免因本
      工程施工而損及工地附近交通、電力、通訊或其他公共事
      業設施之安全與營運，如須事先獲得主管機構之許可時，
      或須事先予以遷移者，均由乙方負責申請與聯繫，其費用
      均由乙方負擔，如因乙方之疏忽或過失而發生鄰房或他人
      損害時，由乙方負責修復或賠償，並負擔一切費用，施工
      期間因使用工地附近道路而損壞時，乙方應於報請甲方驗
      收前整修完畢，其費用由乙方負擔」。
      第二十四條第一至五項約定：「工程驗收暨點交：本工
      程於領取使用執照後六十天，乙方應就全部完成工程先行
      檢視、整理檢修，俟準備妥善後向甲方提出初次驗收申請
      ；甲方應於收到乙方初次驗收申請書後十日內進行驗收
      手續；經甲方進行初驗如不合格，乙方應在初驗後二十
      日內改善完畢通知甲方進行複驗手續，甲方應於收到乙方
      複驗申請之日起七日複驗完畢，並告知乙方複驗結果；
      經甲方正式驗收合格無誤後，並簽認工程完工證明予乙方
      ；驗收工程所需之工人、機具等概由乙方免費供給之，
      工程驗收時，驗收人員認為有開挖或拆除一部份工程以作
      檢驗必要時，乙方不得推託，並應於事後負責修復，乙方
      拒不修復者，甲方代為行之，所花費用由乙方負擔，從乙
      方應得之款項中扣抵之，如有不敷，應由乙方之應得款項
      中扣抵之，如仍有不足，應由乙方及其連帶保證人負責」
      。
      第二十五條約定：「逾期賠償：因可歸責乙方之事由致未
      依照本合約規定之期限內領取使用執照、完工驗收或交屋
      者，乙方應按逾期之日數每逾一日償付甲方合約總價千分
      之一作為懲罰金，此項懲罰金，甲方得在乙方未領工程款
      內扣款，如仍有不足，應由乙方及其連帶保證人負責，此
      項逾期之罰款以不超過合約總價百分之二十為限」。
      第三十條第一項約定：「合約附件及其效力：本約之附
      件包含有建築及結構圖面、建材及設備說明書、施工輔助
      說明書、工程請款付款比例明細表、工程標單‧‧‧等，
      本約之附件視為本約之一部分與本約有相同之法律效力，
      如有違反附件之約定視同違反本契約」。
      合約附件估價標單第一頁備註欄第四點記載「不含二次工
      程」。
    ３兩造並於九十四年九月七日簽立（原證二）協議書，約定
      ：「茲為乙方（即原告）承包甲方（即被告）臺北縣汐止
      市○○段南港子小段三五地號土地興建案，建築執照八九
      汐建字第六六八號案名『南港秘密花園』，有關『工程合
      約書階段進度付款明細表』，經甲乙雙方同意按協議書附
      表請款」，而協議書附表為（原證三）階段進度付款明細
      表，其中第三一項「交屋完成二分之一」及第三二項「交
      屋全部完成」預計付款金額各為三百三十三萬元。
    ４本件工程於九十四年十月二十八日申報完成放樣勘驗程序
      開工，九十五年三月三十日起至六月二十一日止共八十三
      日期間曾因變更設計停工、不計工期，於九十六年六月二
      十二日取得（被證二）九六汐使字第三九二號使用執照，
      被告業已給付原告階段進度付款明細表第一至三十項所載
      之預計付款金額。
    ５原告在臺北縣汐止市○○段南港子小段第三五地號土地上
      承攬新建之大樓，後名為『香榭儷舍』社區，門牌號碼為
      臺北縣汐止市○○街七三巷四五、四七、四九、五一、五
      三、五五、五七、五九、六一號一至七樓共六十戶（含警
      衛室六十一戶）房屋，已於九十六年八至十二月間由原告
      全數陸續交付予承購戶占有使用迄今。
    ６『香榭儷舍』社區房屋所有權人業於九十七年一月十二日
      召開第一次區分所有權人會議，『香榭儷舍』社區住戶其
      中四十四戶於九十七年三月間以書面要求被告召開第二次
      區分所有權人會議。
（二）原告得否依兩造間營建工程合約第六條、協議書之約定，
      請求被告給付「階段進度付款明細表」第三一項「交屋完
      成二分之一」及第三二項「交屋全部完成」階段工程款共
      六百六十萬元部分
    １兩造間工程合約第六條第一、二項約定：「付款辦法：
      甲方按照營建工程階段付款明細表計價付款（詳附件一）
      ；甲方每月計價付款兩次，乙方應於每月五、二十日以
      書面詳載各該期之施工項目及完成程度等，送請甲方查驗
      ，辦理計價，甲方經查驗合格後，於每月十五、三十日按
      當期查驗後之應付款項，由甲方約定之銀行撥款入乙方銀
      行帳戶以現金給付」，協議書則約定：「甲乙雙方同意按
      協議書附表請款」，而協議書附表「階段進度付款明細表
      」第三一項「交屋完成二分之一」及第三二項「交屋全部
      完成」預計付款金額各為三百三十三萬元，有（原證一、
      隨卷外放）營建工程合約書、（原證二、三）協議書暨階
      段進度付款明細表附卷可稽，並為兩造所不爭執，前已述
      及，是如本件原告在臺北縣汐止市○○段南港子小段三五
      地號土地上新建之房屋業已全數交屋完畢，並按約定程序
      請領階段工程款，被告依約即應給付「階段進度付款明細
      表」第三一、三二項之階段工程款六百六十六萬元。
    ２本件原告在臺北縣汐止市○○段南港子小段第三五地號土
      地上承攬新建之大樓，門牌號碼為臺北縣汐止市○○街七
      三巷四五、四七、四九、五一、五三、五五、五七、五九
      、六一號一至七樓共六十戶（含警衛室六十一戶）房屋，
      已於九十六年八至十二月間由原告全數陸續交付予承購戶
      占有使用迄今，此經原告陳明在卷，核與證人即原告公司
      工地主任戊○○證述情節、（原證四）臺北長春路郵局第
      六０八號存證信函暨住戶請求召開區分所有權人會議文內
      容，以及證人戊○○所提（本院卷第七八至一一三頁）室
      內點交清單、（本院卷第一一四至一二三頁）交屋驗收單
      所載一致，就該等房屋全數已交承購戶占有使用一節，並
      為被告所不爭執，前業提及，則本件原告承攬新建之房屋
      已全部交屋完成，堪以認定。
    ３被告雖辯稱並未變更契約、授權或指示原告逕與房地承購
      戶辦理交屋程序，客戶亦無驗收房屋之能力，且與承購戶
      成立買賣契約者係被告，承購戶無可能逕與無任何法律關
      係之原告辦理房屋點交，被告亦無可能將契約履行責任風
      險交由原告處置，實務上亦無此交易實例云云，但本件原
      告承攬新建之房屋事實上已經於九十六年八至十二月間全
      數陸續交付予承購戶占有使用迄今，已如前述，而依通常
      之文義解釋，「交屋」當指將房屋之事實上管領權、占有
      使用狀態移轉予被告或被告指定之人（如承購戶）而言，
      如何能謂該等房屋事實上已由承購戶合法占有使用中而原
      告仍未完成交屋？參諸本件原告並非房屋出賣人，無從得
      悉承購戶之人別、是否繳付款項、得否或何時得以占有房
      屋，如非被告告知並提供協助，原告本無從將房屋交付承
      購戶占有使用，且本件原告承攬新建之房屋亦確在被告派
      員協助下，經原告交付予承購戶，此由原告之工地主任即
      證人戊○○執有室內點交清單、交屋驗收單，以及該等點
      交清單俱經證人戊○○（少數由林忠哲、劉家宏代理）簽
      名，該等交屋驗收單則經被告員工徐莉莉簽名等節即明，
      是被告辯稱本件原告承攬新建之房屋並未完成交屋，要與
      事理常情有違，委無可採。
    ４被告並辯稱依兩造間工程合約第七條約定工程應達可驗收
      交屋狀態方謂完工，第二十四條約定工程應經被告驗收合
      格、簽認完工證明予原告後，始完成驗收交屋階段，本件
      工程被告初次驗收即發現有如附表一、三、四所示未施作
      之項目應減少給付，另有附表二、五所示項目未施作、應
      行修繕情事，未經驗收合格，應未達完工、驗收交屋之階
      段，不得請求被告給付「階段進度付款明細表」第三一、
      三二項階段工程款云云，然兩造間工程合約第七條旨在約
      定工期日數及期間起迄之計算標準，俾便判斷原告是否逾
      期、應否負合約第二十五條懲罰金給付之責，至工程合約
      第二十四條亦僅在約定工程應經被告驗收、驗收程序及驗
      收、改善與修復費用均由原告負擔，以及驗收合格後方可
      認為完工，俾便判斷原告是否完工、是否逾期、應否負合
      約第二十五條懲罰金給付之責，均非在規範交屋或付款之
      條件，此觀該等約款標題與文義即明，易言之，本件原告
      交屋是否完成不以完工、經被告驗收合格為必要，被告此
      節所辯，亦無可採。
    ５被告復辯稱依兩造間工程第六條第二項之約定，原告於每
      月五、二十日以書面詳載各該期之施工項目及完成程度等
      送請被告查驗，經被告查驗合格後方付款，被告並未查驗
      合格，尚無庸付款云云，惟兩造間工程合約第六條所定「
      查驗」係針對原告是否完成「階段進度付款明細表」所定
      之階段、而得請領該階段預計工程款所為之審查而言，並
      非指全部工程之驗收，蓋該條第三項約定：「乙方（即原
      告）於每期計價時，應檢附相關檢驗資料及相片，並經甲
      方（即被告）校核無誤後得准予領款」，足見該約款所指
      「查驗」得僅參酌相片、書面資料核對請款階段、進度，
      與合約第二十四條驗收程序迥異，參諸（原證三）「階段
      進度付款明細表」所定各階段為「擋土措施完成、土方開
      挖完成、ＦＳ基礎板ＲＣ完成、各樓層底板ＲＣ完成、屋
      頂突出物ＲＣ完成、地下室水泥粉刷完成、隔戶牆砌磚全
      部完成、內牆粉刷完成、外牆鋁窗外框安裝完成、外牆粉
      刷打底完成、外牆磁磚完成、內部粉刷完成、外牆拆架完
      成、電梯及外牆玻璃安裝完成、室內地坪全部完成、各戶
      入口玄關門安裝完成、室內油漆完成、消檢通過、使照取
      得、交屋完成、客戶服務完成、管委會公設移完成」，諸
      多項目（如消檢通過、使照取得）僅有完成與否之區別，
      無存有瑕疵、施作不良之可能，本件「交屋」階段適為此
      類，而本件原告承攬新建之房屋已經在被告協助下全數交
      付予承購戶占有使用迄今，迭已敘明，被告以查驗不合格
      為由拒絕給付該階段工程款，難認有據。
    ６綜上，原告得依兩造間營建工程合約第六條、協議書之約
      定，請求被告給付「階段進度付款明細表」第三一項「交
      屋完成二分之一」及第三二項「交屋全部完成」階段工程
      款六百六十萬元。
（三）逾期賠償部分
    １兩造間工程合約第五條約定：「合約金額：本工程為總價
      承包，工程合約總價計一億一千一百萬元內含加值型營業
      稅‧‧‧」；第七條約定：「工程期限：本工程應於主管
      機關完成放樣勘驗程序後正式開工，開工後二九五日曆天
      內須取得使用執照，並於取得使用執照後六十日曆天內完
      成本約所有工程，已達可驗收交屋狀態方謂完工，逾期則
      依本合約逾期罰款規定辦理」；第二十五條約定：「逾期
      賠償：因可歸責乙方（即原告）之事由致未依照本合約規
      定之期限內領取使用執照、完工驗收或交屋者，乙方應按
      逾期之日數每逾一日償付甲方（即被告）合約總價千分之
      一作為懲罰金，此項懲罰金，甲方得在乙方未領工程款內
      扣款，如仍有不足，應由乙方及其連帶保證人負責，此項
      逾期之罰款以不超過合約總價百分之二十為限」，有（原
      證一、隨卷外放）營建工程合約書在卷可考，並為兩造所
      不爭執，前業提及，故原告如因可歸責於己之事由未於開
      工後二九五日曆天內取得所新建房屋之使用執照，每逾期
      一日應賠償被告十一萬一千元，被告並得逕自原告未領工
      程款內扣除。
    ２本件工程於九十四年十月二十八日申報完成放樣勘驗程序
      開工，九十五年三月三十日起至六月二十一日止共八十三
      日期間曾因變更設計停工、不計工期，於九十六年六月二
      十二日取得九六汐使字第三九二號使用執照，此經被告陳
      述詳明，有（被證二）臺北縣政府九六汐使字第三九二號
      使用執照可資參佐，除因變更設計之停工起日及日數外，
      並與證人即原告公司工務經理庚○○所述及其所提出之（
      本院卷第一二四頁）不計工期表所載大致相符，則按兩造
      不爭執之開工日（九十四年十月二十八日）及變更設計停
      工不計工期日數（八十三日）計算二九五日曆天，原告至
      遲應於九十五年十二月十日取得所新建房屋之使用執照，
      原告遲至九十六年六月二十二日方取得使用執照，逾期達
      一九四日。
    ３原告雖引證人庚○○之證述及（本院卷第一二四頁）不計
      工期表，主張前揭遲延不可歸責於原告，然查：
    本件兩造間工程合約係以「日曆天」計算工期，而非以「
      工作日」計算，合約約款文義甚明，是原告不得以假日期
      間無法施作為由，要求增加工期，則該不計工期表所載項
      次編號第七項「假日休工」九日及第八、十七項「春節」
      十八日，合計延長二十七日工期，並無理由。
    不計工期表項次編號第三至六項「鄰房抗議」四日、第十
      至十三項「颱風」十四日、第十四項「鄰房道路爭議致水
      電無法施作」十八日、第十五項「台電電塔爆炸停電」一
      日，合計延長三十七日工期部分，按兩造間工程合約第八
      條明定工程如因被告之因素或因無法預見之人為因素延誤
      完工期限時，原告應於原因發生後十日內向被告提出書面
      要求，經被告同意而順延工期，如因天災等不可抗拒因素
      延誤完工期限時，原告應於事由發生後七日內向被告提出
      書面要求，經被告會同勘查認定，按實際需要工作時間延
      展工期，有（原證一、隨卷外放）營建工程合約書可按，
      前業載明，本件原告於工程期間並未就前揭「鄰房抗議」
      、「颱風」、「鄰房道路爭議致水電無法施作」、「台電
      電塔爆炸停電」等無法預見之人為因素或天災影響工程完
      工期限，依約以書面向被告提出延展工期之要求，致被告
      無從及時研判、查證是否確有影響工程、有無延展工期之
      必要及應予順延之日數若干，就上述事由之發生及影響工
      程進行程度，原告復未能提出其他證據以實其說，則原告
      主張再延長三十七日工期，亦難認有據。
    ４本件被告依兩造間工程合約第六條、協議書暨「階段進度
      付款明細表」之約定，固應給付原告第三一項「交屋完成
      二分之一」及第三二項「交屋全部完成」階段工程款六百
      六十六萬元，然原告逾期取得使用執照達一九四日，且其
      中六十四日原告主張延展工期已無理由，而就是段期間之
      延誤，原告依合約第二十五條之約定應賠償被告七百一十
      萬四千元，已逾被告應給付原告之「階段進度付款明細表
      」第三一、三二項階段工程款，被告逕將原告未領之階段
      工程款六百六十六萬元扣除，尚非無憑。
五、本件原告業於九十六年八至十二月間在被告協助下將所新建
    之房屋全數陸續交屋完畢，得依兩造間營建工程合約第六條
    、協議書之約定，請求被告給付「階段進度付款明細表」第
    三一項「交屋完成二分之一」及第三二項「交屋全部完成」
    階段工程款六百六十六萬元，但原告逾期取得使用執照達一
    九四日，且其中六十四日原告主張延展工期已無理由，就是
    段期間之延誤，原告依合約第二十五條之約定應賠償被告七
    百一十萬四千元，已逾被告應給付原告之第三一、三二項階
    段工程款六百六十六萬元，被告並得逕自原告未領工程款內
    扣除，從而，原告請求被告給付「階段進度付款明細表」第
    三一、三二項階段工程款六百六十萬元，及自起訴狀繕本送
    達翌日起至清償日止，按週年利率百分之五計算之利息，洵
    屬無據，不應准許，其假執行之聲請亦失所附麗，爰併駁回
    之。
六、本件事證已臻明確，兩造其餘攻擊防禦方法及所提證據，於
    判決結果不生影響，爰不一一論列，併此敘明。
據上論結，本件原告之訴無理由，依民事訴訟法第七十八條，判
決如主文。
中    華    民    國    98    年    10    月    28    日
                    民事第一庭  法  官  洪文慧
上列正本核與原本無異。
如不服本判決，得於判決送達之翌日起二十日內，以書狀敘述理
由，向本庭提起上訴。
中    華    民    國    98    年    10    月    28    日
                                書記官  林芝儀


司法院資訊處製作；財團法人民間司法改革基金會備份。
